【裁判字號】    94,金,38
【裁判日期】    951023
【裁判案由】    侵權行為損害賠償
【裁判全文】
臺灣臺北地方法院民事判決                94年度金字第38號
原      告  甲○○
訴訟代理人  吳啟孝律師
            范惇律師
被      告  丙○○
            大華證券股份有限公司
法定代理人  丁○○
訴訟代理人  蔣瑞琴律師
上列當事人間請求侵權行為損害賠償事件，原告提起附帶民事訴
訟，經本院刑事庭裁定移送前來，本院於民國95年9月25日言詞
辯論終結，判決如下：
    主  文
被告應連帶給付原告新臺幣捌拾捌萬玖仟零陸拾伍元，及自民國
九十四年六月十八日起至清償日止，按年息百分之五計算之利息
。
訴訟費用由被告連帶負擔。
本判決於原告以新臺幣拾萬元供擔保後，得假執行。但被告大
華證券股份有限公司如以新臺幣捌拾捌萬玖仟零陸拾伍元為原告
預供擔保，得免為假執行。
    事實及理由
甲、程序方面：
一、按訴狀送達後，原告不得將原訴變更或追加他訴，但擴張或
    減縮應受判決事項之聲明者，不在此限，民事訴訟法第255
    條第1項第3款定有明文。本件原告原訴之聲明請求被告連帶
    給付新臺幣（下同）898,565元及其法定遲延利息，於訴訟
    進行中，變更其訴之聲明為請求889,065元及其法定遲延利
    息，核屬減縮應受判決事項之聲明，與上揭規定相符，應予
    准許，合先敘明。
二、本件被告丙○○經合法通知，未於言詞辯論期日到場，核無
    民事訴訟法第386條所列各款情形，爰依原告之聲請，由其
    一造辯論而為判決。
乙、實體方面：
一、原告起訴主張：伊自民國93年1月8日於被告大華證券股份有
    限公司（下稱大華證券）開立帳號828-1號帳戶，並授權胞
    姊乙○○委託被告大華證券買賣上市、上櫃證券、辦理交割
    及其他開戶以外之有關行為，均由時任被告大華證券南京分
    公司營業員之被告丙○○代伊處理下單買賣股票等事宜，及
    至93年3月5日止，乙○○將上開帳戶內之股票全數出清後，
    即向被告丙○○表明欲結束該帳戶、不再買賣股票之意，斯
    時該上開原告帳戶內尚有2,061,533元，詎被告丙○○竟基
    於概括犯意，明知完全未經原告或原告委託之乙○○之同意
    或委託，自93年3月15日起至93年3月19日止，偽以原告委託
    買進、賣出認股權證之事實，連續多次利用原告之帳戶買賣
    認股權證，自行在被告大華證券，於附表所列之各交易日，
    填寫證券名稱、面額等不實交易資料於其業務上所製作之大
    華證券委託書內再持以行使，據以買進、賣出如附表所示之
    認股權證，迄至93年4月2日止，致使原告受有889,065元之
    財產損害，而為行使業務登載不實文書之犯罪行為，被告丙○○因行使業務登載不實文書等罪行，經臺灣高等法院判處
    有期徒刑6月確定，而被告丙○○既係利用職務上之機會，
    在被告大華證券之營業時間及營業場所內，將原告在被告大
    華證券買賣股票之股款予以侵占，其所為自與丙○○執行職
    務有關，因此，被告丙○○利用職務上予以之機會，不法侵
    害原告之權利造成損害，其僱用人即被告大華證券應負連帶
    賠償責任，爰依據民法第184條、第188條之規定，求為命被
    告連帶賠償原告889,065元及自起訴狀繕本送達翌日起至清
    償日止，按年息5%計算之利息之判決，並陳明願供擔保，請
    准宣告假執行。
二、被告大華證券則以：原告於93年3月5日將集保帳戶內之股票
    全數出清後，雖即向被告丙○○表示欲結束該帳戶，不再買
    賣股票，惟自始至終皆未至被告公司辦理銷戶手續，亦無任
    何可資證明原告有結束帳戶之意思表示，其所陳述並非真正
    。又原告之存摺、印鑑均自行保管，從未交與被告丙○○保
    管，被告丙○○盜用原告帳戶買賣權證，就算事後獲利，無
    原告存摺、印鑑亦無法提領，被告丙○○豈會甘冒刑事偽造
    文書罪責及違反主管機關規定之風險，做對自己百害而無一
    利之行為，故原告所陳被告丙○○利用其帳戶買進權證乙事
    ，實為其間之委任關係。再從原告於93年3月16日買進之權
    證，於同年月18日交割時，銀行存款不足，原告隨即存入9,
    500元做為交割款，使原告買入之權證皆如期交割，不致發
    生違約之情事，可知原告已明知且授意被告丙○○代其從事
    買進系爭權證，故本件實係原告與被告丙○○間存在已久之
    私人約定，縱有損失，原告亦應自行負責。而原告是訴外人
    乙○○之人頭，事實上帳戶內之金錢乃為乙○○所有，原告
    並未受有損失，被告丙○○未經其同意逕行下單，並非執行
    職務之行為，被告大華證券並無需負連帶責任，縱認被告大
    華證券應負連帶責任，因原告所委任其姊乙○○與被告丙○○過往之交易習慣，有由被告丙○○決定買賣股票之情形，
    且其曾向被告丙○○提及分紅15%之情事，致被告任作主張
    ，故就本件損失與有過失等語，資為抗辯。並聲明：(一)原告
    之訴及假執行之聲請均駁回。(二)如受不利判決，願供擔保請
    准宣告免為假執行。被告丙○○未於言詞辯論期日到場，惟
    未提出書狀作何聲明或陳述。
三、原告主張被告丙○○任被告大華證券之營業員，於原告將集
    保帳戶內之股票全數出清，帳戶內尚有2,061,533元之情形
    下，明知完全未經原告或其委託之乙○○之同意或委託，偽
    以原告名義買進、賣出認股權證，使原告受有損害，而被告
    丙○○因行使業務登載不實文書等罪行，業經臺灣高等法院
    判處有期徒刑6月確定之事實，有原告提出之分戶帳歷史查
    詢報表、證券存摺、銀行存摺、被告承認犯行之傳真書信各
    1 份（見本院94年度附民字第137號卷宗【下稱附民卷】第5
    至14頁）、大華證券普通交易開戶契約暨委託授權、受任承
    諾買賣證券授權書、本院94年度易字第228號刑事判決、臺
    灣高等法院94年度上易字第1905號刑事判決各1份（見本院
    卷第32至46頁）、大華證券賣進、買出證券委託書24紙、被
    告丙○○承認犯行刑事庭訊問筆錄1份、審判筆錄2份（見本
    院卷第56至78頁）附卷為證，被告丙○○對原告主張之上開
    事實，並不爭執，被告大華證券則否認構成僱用人連帶侵權
    行為責任，並以上開情詞置辯。因此，本件兩造所不爭執者
    為：
  (一)被告丙○○為被告大華證券之受僱人。
  (二)被告丙○○未經原告甲○○之同意或授權，自93年3月15日
    起至3月20日止，擅自利用原告甲○○帳戶內之金錢，連續
    多次偽造買進賣出委託書下單買賣股票，原告帳戶內金錢因
    被告丙○○之偽造文書犯行，致生金錢損失889,065元。
  (三)被告丙○○於93年3月27日傳真予證人乙○○坦承其未經原
    告或證人同意，利用原告帳戶內之金錢買賣股票。
  (四)原告所有之銀行存摺、印鑑皆自行保管，未交由被告丙○○
    保管。
  (五)被告丙○○之行使業務登載不實文書等罪行，已經臺灣高等
    法院刑事庭94年度上易字第1905號刑事判決有罪確定。
四、本件兩造爭執而應由本院審酌者厥為：(一)原告帳戶內金錢是
    否為原告所有？原告是否為訴外人乙○○的人頭戶？(二)被告
    丙○○的不法行為是否與執行職務有關？被告大華證券是否
    應負連帶賠償責任？(三)原告就本件損失是否與有過失？茲析
    述如下：
  (一)經查，本件原告帳戶內遭被告丙○○偽造文書買賣股票，致
    生金錢損失889,065元，為原告所有等情，業據證人乙○○
    到證述明確（見本院卷第97頁反面），並有原告提出之證券
    存摺、世華銀行存摺、大華證券普通交易開戶契約為證（見
    附民卷第6至12頁、本院卷第32至38頁），足認原告帳戶內
    之金錢，為原告所有。被告大華證券雖主張原告帳戶內之金
    錢，非原告所有，原告並非受損害之人云云，就原告戶內之
    金錢非原告所有之變態事實，自應由被告大華證券負舉證之
    責任。又被告大華證券雖引用另一被告丙○○於本院審理中
    陳稱：「後來我大華證券，他（指乙○○）也跟著我到大華
    ，他用甲○○及他姪女的名義開戶」等情（見本院卷第52頁
    反面），主張原告為訴外人乙○○之人頭戶云云，然為原告
    及證人乙○○所否認（見本院卷第97頁反面至98頁）。而查
    ，乙○○係受原告委託代理其在被告大華證買賣上市證券、
    上櫃證券、辦理交割、及其除開戶以外之有關行為之人，有
    授權書附卷可稽（見本院卷第33頁反面），而被告丙○○於
    刑事案件偵查、審理時均未提及原告係人頭戶之情，及至本
    院審理中始為上開陳述，顯係卸責之詞，不足採信，至被告
    大華證券固聲請本院向訴外人國泰世銀行內湖分行調閱原告
    帳戶往來情形，惟據國泰世銀行內湖分行函覆之傳票明細資
    料（見本院卷第147至154頁），顯示並無任何金錢從原告帳
    戶匯入乙○○帳戶，或由乙○○帳戶匯入原告帳戶內，難認
    原告帳戶係乙○○之人頭戶，至於訴外人鍾莉玲係原告姪女
    ，與原告縱有金錢往來，依常情可認為係原告與鍾莉玲之借
    貸關係，尚難遽認鍾莉玲帳戶係乙○○之人頭帳戶，而被告
    大華證券迄未能提出其他證據資料，以證明被告丙○○上開
    辯詞為真，則其主張原告係乙○○之人頭帳戶，原告未受有
    損害云云，顯不足採。
  (二)按因故意或過失，不法侵害他人之權利者，負損害賠償責任
    ；故意以背於善良風俗之方法，加損害於他人者亦同，民法
    第184條第1項定有明文。復按，證券商之營業員，除法令另
    有規定外，不得有下列行為：利用客戶名義或帳戶，申購、
    買賣有價證券；挪用或代客戶保管有價證券、款項、印鑑或
    存摺；未依據客戶委託事項及條件，執行有價證券之買賣，
    證券商負責人與業務人員管理規則第16條第1項第7、11、13
    款亦有明文。本件原告於93年1月8日與被告大華證券簽訂「
    委託買賣證券受託契約」，開立828－1號之證券交易帳戶，
    以買賣股票之用，並授權乙○○為代理人（見本院卷第32至
    38頁）。依前揭契約第3條第1項約定：「貴證券經紀商之營
    業員必須依據委託人或其代理人之書信、電報、電話、IC卡
    、網際網路、當面委託或其他經主管機關核准之委託方式，
    據實填寫委託書或列印買賣委託紀錄並依據委託書或委託買
    賣紀錄所載委託事項及其編號順序執行之」（見本院卷第34
    頁）。被告丙○○為被告大華證券之營業員，依前揭「委託
    買賣證券受託契約」之約定，被告丙○○負有依原告或原告
    代理人之指示，無論是書面、口頭、電話或電報，據實填載
    委託書，而為股票之買賣交易，此為被告大華證券及被告丙○○之注意義務，依此約定，若無客戶之指示或授權，證券
    公司及其營業員，自不得擅自以客戶之交易帳戶，買賣股票
    ，至為明確。然丙○○明知原告終止委託意思後，未經原告
    或原告代理人乙○○之同意或授權，於附表所示之時間內，
    於被告大華證券辦公處利用原告之交易帳戶偽造買賣委託書
    ，行使交付撮合買賣等事實，經丙○○於刑事案件偵查、審
    理時中自白不諱，且經本院94年度易字第228號刑事判決、
    臺灣高等法院94年度上易字第1905號刑事判決確定，有判決
    書2份附卷可證（見本院卷第39至46頁），並經本院依職權
    調閱上開案件刑事卷宗核閱屬實，堪信為真實。是被告丙○○未經原告甲○○之同意或授權，自93年3月15日起至3月20
    日止，擅自利用原告甲○○帳戶內之金錢，連續多次偽造買
    進賣出委託書下單買賣股票之行為，與原告帳戶內889,065
    元之金錢損失之間，有因果關係，被告丙○○之行為自應成
    立侵權行為，並就原告上開損失，負賠償責任。
  (三)又按，受僱人因執行職務，不法侵害他人之權利者，由僱用
    人與行為人連帶負損害賠償責任，民法第188條第1項前段定
    有明文。所稱執行職務，學說與實務分為：1.客觀說，即以
    受僱人之行為，在客觀上足認為與其執行職務有關者屬之（
    最高法院42年台上字第1224號判例）。2.行為外觀理論，即
    受僱人之行為外觀具有執行職務之形式，在客觀上足以認定
    其為執行職務，即令濫用職務、怠於執行職務或利用職務上
    之機會，或與時間或處所有密切關係者亦屬之（最高法院90
    年上字第1991號判決參照）。3.內在關聯說，即指凡與僱用
    人所委辦職務具有通常合理關聯的行為，對此僱用人可為預
    見、事先防範，並計算其可能的損害，內化於經營成本，予
    以分散（最高法院92年台上字第485號判決）。上開各說均
    為判定受僱人執行職務之標準，僱用人提供職務，由受僱人
    執行，增加僱用人之利益，僱用人自應就受僱人在職務執行
    中之不當行為賠償，此為民法第188條規定之立法本旨。法
    律既以「執行職務」為內容，則判斷執行職務之不當或不法
    ，應就受僱人之「執行」情形而觀，而非以賦予該「職務」
    外觀而定，因之，受僱人執行職務時與僱用人委辦之職務具
    有合理關聯性，受僱人藉此職務機會濫用職務上行為，自屬
    執行職務。再按，民法第188條第1項前段規定：受僱人因執
    行職務不法侵害他人權利，不僅指受僱人因執行其所受命令
    或委託之職務自體，或執行該職務所必要之行為，不法侵害
    他人權利而言，即受僱人職務上予以機會之行為，及與執行
    職務之時間或處所有密切關係之行為，在客觀上足認與其執
    行職務有關，而不法侵害他人之權利者，亦應包括在內，該
    等行為即令係受僱人為自己利益而為，亦無不同。證券商負
    責人與業務人員管理規則第2條及第3條雖規定：業務員之職
    務僅為證券之承銷、買賣之接洽或執行，不包括股票交割；
    同規則第16條亦明定禁止營業員代客戶保管股票、金錢、存
    摺或印章，但營業員如利用代客買賣股票之機會，於營業時
    間內，在其僱用人之營業場所，私下代客戶保管股票、印章
    或存摺，或代客戶辦理股票交割等事務，乃係利用職務上予
    以之機會，而為與其執行職務之時間及處所有密切關係之行
    為，在客觀上足認與其執行職務有關。民法第188條第1項所
    稱之「執行職務」，一以行為之外觀斷之，凡受僱人之「行
    為外觀」具有執行職務之形式，在客觀上足以認定其為執行
    職務者，就令其為濫用職務行為、怠於執行職務行為或利用
    職務上之機會及與執行職務之時間或處所有密切關係之行為
    ，亦應涵攝在內。又受僱人侵權行為發生損害之事由，固須
    與受僱人執行職務有關連性，僱用人始與受僱人負連帶賠償
    責任，但只須僱用人在客觀上可得預防之範圍內，即足當之
    （最高法院90年度台上字第1235號、91年度台上字第1025號
    及94年度台上字第2243號判決意旨參照）。因此，民法第18
    8條所指之受僱人因執行職務不法侵害他人之權利，不僅指
    受僱人因執行其所受命令或委託之職務，或執行該職務，所
    必要之行為而不法侵害他人之權利者，即受僱人之行為在客
    觀上足認與所執行職務有關，而不法侵害他人之權利者，就
    令其為自己利益所為，亦應包括在內。而職務範圍，應指一
    切與僱用人所命執行之職務通常合理相關連之事項，此種事
    項與僱用人所委辦事務既具有內在之關連，僱用人可得預見
    ，事先可加以防範，並得計算其損失於整個企業之內而設法
    分散。本件被告丙○○為被告大華證券公司之營業員，接受
    客戶之下單買進及賣出股票，本即屬於其職務範圍，其等未
    得客戶即原告甲○○之同意，擅自使用原告之帳戶，下單買
    賣認股權證，客觀上就此行為外觀而言，足認與其所執行職
    務有關，而且與其僱用人即被告大華證券所命營業員應執行
    之職務，具有合理相關連。況且，依原告與被告大華證券所
    簽訂之上揭「普通交易開戶契約壹、委託買賣證券受託契約
    書」，原告係委託大華證券在證券交易所市場內買賣證券，
    對被告公司之各營業員而言，基本上僅能接受客戶之下單買
    進或賣出股票，根本無權限能擅自決定是否利用某一客戶之
    帳戶私下買進或賣出證券，被告丙○○未經原告或代理人之
    同意私自買賣之行為，具有違法性，甚為明確，且被告丙○○係於於營業場所及營業時間內為之，尚難認與被告職務上
    之行為毫無關連。是原告主張被告丙○○為受僱人，其執行
    職務不法侵害原告之權利乙節，應堪信為真實。而被告丙○○既係利用職務上之機會，在被告大華證券之營業時間及營
    業場所內，將原告在被告大華證券買賣股票之股款予以侵占
    ，其所為自與丙○○執行職務有關。從而，原告主張被告丙○○利用職務上予以之機會，不法侵害原告之權利造成損害
    ，其僱用人即大華證券應負連帶賠償責任，為有理由。
  (四)末按，被告大華證券雖以被告丙○○於前開刑事案件卷宗偵
    查卷時所陳「有時候我自己做主張來買賣股票，乙○○也都
    沒有意見」（見臺灣臺北地方法院檢察署93年度他字第5378
    號偵查卷第14頁），倘無代客操作及分紅約定，被告丙○○
    豈會在無利可圖之情形下自行操作，並在金額不足時補入9,
    500元，以及被告丙○○於本院所陳「所賺得15%，就算賠他
    以前的損失，也算是減少我還錢的壓力」（見本院卷第52頁
    反面）云云，主張原告之代理人委託被告丙○○全權買賣，
    故被告方會在未經原告授權下為本次操作，故原告應承擔乙○○之過失云云。惟為原告所否認。經查，被告丙○○於刑
    事案件審理時自承係爭帳戶股票買賣為被告自己主張沒有經
    過任何授權等語，有刑事訊問筆錄、審判筆錄存卷可考（見
    本院卷第64至73頁），均未提及其與乙○○間有分紅15%、
    賺錢等約定，且該被告丙○○上開說詞亦經乙○○於本院審
    理時到庭作證否認與被告丙○○有此約定，足認被告丙○○
    於本院審理時所稱之分紅、人頭戶等情並非事實，在無其他
    證據足資證明其所陳述為真之情況下，上開分紅、人頭戶等
    辯詞實不足採信。且原告亦否認有委託被告丙○○全權買賣
    股票之事實，並否認乙○○有委託被告丙○○全權買賣或有
    分紅15%、人頭戶之情，至被告丙○○於原告帳戶不足時補
    入9,500元乙節，被告丙○○自承係因交割款不足而自行存
    入原告帳戶（見本院卷第52頁反面），果原告與被告明松有
    代客操作契約，被告丙○○僅需通知原告或乙○○由原告自
    行補足即可，何需由身為營業員之被告丙○○自行代墊，又
    未曾知會原告，顯見此乃被告丙○○因怕交割金額不足致事
    蹟敗露，為掩飾其不法行為而為，亦不能因此而謂原告或其
    代理人乙○○與被告丙○○有分紅之約定。而本件被告丙○○亦自承係未經原告或原告之姐乙○○之同意而為股票買賣
    ，故原告代理人乙○○並無過失，原告亦無需承擔其過失，
    被告主張有所謂全權委託或分紅15%之事實，自應由被告舉
    證，不能僅以被告丙○○之片面辯詞即認原告或乙○○有全
    權委託或分紅之情，而被告大華證券就原告或其代理人乙○○就本件損失與有過失，未能舉證以實其說，即不足採。
五、綜上所述，原告主張被告丙○○於執行被告大華證券職務，
    未經原告或原告委託之乙○○之同意或委託，偽以原告委託
    買進、賣出認股權證之事實，多利用原告之帳戶買賣認股權
    證，致原告受有損害，被告大華證券應就被告丙○○之不法
    行為，負連帶責任，均為可取。從而，原告本於民法第184
    條第1項、第188條第1項規定，請求被告丙○○、大華證券
    連帶賠償889,065元及自起訴狀繕本送達翌日即94年6月18日
    起至清償日止，按年息5%計算之利息，為有理由，應予准許
    。
六、原告與被告大華證券均陳明願供擔保，聲請宣告假執行或免
    為假執行，經核皆合於法律之規定，爰分別酌定相當之擔保
    金額宣告之。
七、本件事證已臻明確，兩造其餘之攻防方法與判決結果不生影
    響，無庸逐一論述，併此敘明。
八、結論：本件原告之訴為有理由，並依民事訴訟法第385條第1
    項前段、第78條、第85條第2項、第390條第2項、第392條第
    2項，判決如主文。
中    華    民    國    95    年    10    月    23    日
                  民事第三庭    法  官  曾啟謀
以上正本，係照原本作成。
如對本判決上訴，須於判決送達後20日內向本院提出上訴狀
中    華    民    國    95    年    10    月    23    日
                                書記官  王月伶


司法院資訊處製作；財團法人民間司法改革基金會備份。
